【裁判字號】    98,上訴,4223
【裁判日期】    981223
【裁判案由】    水土保持法
【裁判全文】
臺灣高等法院刑事判決                98年度上訴字第4223號
上  訴  人  臺灣桃園地方法院檢察署檢察官
被      告  甲○○
上列上訴人因被告違反水土保持法案件，不服臺灣桃園地方法院
98年度訴字第141號，中華民國98年8月24日第一審判決（聲請簡
易判決處刑書案號：臺灣桃園地方法院檢察署96年度偵字第2703
6號），提起上訴，本院判決如下：
    主  文
原判決撤銷。
甲○○犯水土保持法第三十三條第三項前段之違反水土保持規定
致水土流失罪，處有期徒刑陸月，如易科罰金，以新臺幣壹仟元
折算壹日；緩刑貳年，並向指定之符合公益目的之機構或團體，
提供壹佰伍拾小時之義務勞務，緩刑期間付保護管束。
    事  實
一、甲○○明知其家族所共有坐落於桃園縣大溪鎮○○段坑底小
    段705-1地號土地為山坡地保育區農牧用地，且係政府公告
    之山坡地，其為水土保持義務人，在該處開挖整地，應先擬
    具水土保持計劃，送請目的事業主管機關核定，並應經調查
    規劃依水土保持技術規範實施水土保持之處理及維護，詎其
    因位於該山坡地之祖墳龜裂、漏水需修復，未擬具簡易水土
    保持計畫，即自民國96年8月間發包予不知情之黃燈灶僱用
    工人，在上開山坡地逕行開挖整地、建造水泥牆與修築墓園
    ，造成山坡地之表土裸露、流失，地形地貌改變，致生水土
    流失之結果。嗣於96年10月29日15時50分許，黃燈灶及其所
    僱用之工人莊勝錡、莊勝宗、楊文良、邱金平及黃正芳等人
    （均經臺灣桃園地方法院檢察署檢察官以該署96年度偵字第
    27036號予以不起訴處分確定），在上開山坡地進行擴大、
    整建墓地並興建擋土牆等工程時，為桃園縣警察局大溪分局
    員警當場查獲。
二、案經桃園縣政府警察局大溪分局報請臺灣桃園地方法院檢察
    署檢察官偵查終結聲請以簡易判決處刑，經原審改依通常程
    序審理。
    理  由
一、按被告以外之人於審判外之陳述，雖不符刑事訴訟法第159
    條之1至同法第159條之4之情形，經當事人於審判程序同意
    作為證據，法院審酌該言詞陳述或書面陳述作成時之情況，
    認為適當者，亦得為證據。當事人、代理人或辯護人於法院
    調查證據時，知有第159條第1項不得為證據之情形，而未於
    言詞辯論終結前聲明異議者，視為有前項之同意。刑事訴訟
    法第159條之5定有明文。公訴檢察官及被告甲○○對於本件
    判決所引之被告以外之人於審判外之言詞及書面陳述，均未
    爭執其證據能力（見本院98年11月23日準備程序筆錄第2頁
    、98年12月9日審判筆錄第2頁），本院審酌上述證據並無違
    法取證及證明力明顯偏低之瑕疵，以之作為證據，應屬適當
    ，依前開規定，認有證據能力。
二、訊據被告對於上述犯罪事實，業於本院行準備程序及審理時
    坦承不諱（見本院98年11月23日準備程序筆錄第2頁、第3頁
    、98年12月9日審理程序筆錄第2頁），核與證人黃燈灶、莊
    勝錡、莊勝宗、楊文良、邱金平及黃正芳等人於警詢陳述施
    工經過相符（見臺灣桃園地方法院檢察署96年度偵字第2703
    6號偵查卷第17頁至第39頁）。並有桃園縣大溪鎮○○段坑
    底小段705-1地號土記登記謄本暨地籍圖（見同上偵查卷第4
    5頁至第48頁）、臺灣省政府85年3月6日85府農水字第12314
    號公告影本（見同上偵查卷第43頁）、臺灣省山坡地範圍地
    段明細表（見同上偵查卷第44頁）、桃園縣違規使用山坡地
    案件現場會勘紀錄（見同上偵查卷第41頁至第42頁）、現場
    照片（見同上偵查卷第63頁至第66頁）在卷可資佐證。本件
    現場施作工程之工頭黃燈灶於警詢供稱：「我係向被告承包
    整修被告之祖墳」、「施工項目包含整地及鋼筋混泥土至所
    有墓地祖墳整修完成」、「一開始請挖土機去整地後，其他
    工都是其僱請工人作」等語（見同上偵查卷第17 頁至第18
    頁）。證人即桃園縣政府水務局人員鍾隆發於原審具結證稱
    ：「本案是修繕墳墓，所以有挖掘地表」、「被告破壞了原
    來的植披或是植被，造成裸露。」等語（見原審卷第38頁背
    面）。按「致生水土流失」之認定標準，依行政院農業委員
    會對於臺灣彰化地方法院88年度訴字第559號案件，於85年2
    月1日以85農林字第5103609A號函覆所示之意見，有水土保
    持法施行細則第35條第1項第1款至第7款情形之一者，即可
    稱為「水土流失」，此有臺灣彰化地方法院88年度訴字第55
    9號判決要旨查詢列印本可憑，本件被告僱工動用挖土機開
    挖山坡地進行整地興修築墓園之行為，既已造成該山坡地之
    地表植被裸露，改變地貌，有水土保持法施行細則第35條第
    1項第2款所定「破壞地表」之情形，足認被告自白與事實相
    符。本件被告違反水土保持規定，致水土流失之犯行，事證
    明確，堪以認定，應依法論科。
三、按山坡地保育利用條例係六十五年四月二十九日公布施行，
    該條例有關保育、利用及水土保持之實施範圍，僅及於行政
    院依該條例第3 條規定公告之「山坡地」，其他高山林地、
    水庫、河川上游集水區○○道兩岸、海岸及沙灘等地區之水
    土保持工作，則不包括在內。嗣政府鑑於台灣國土資源有限
    ，地陡人稠，土質脆弱，加以山坡地過度開發利用，致地表
    沖蝕、崩塌嚴重，每逢颱風豪雨，常導致嚴重災害，為建立
    完善之水土保持法規制度，積極推動各項水土保持工作，發
    揮整體性水土保持之治本功能，乃針對經濟建設發展需要及
    水土保持發展情形，於83年5月27日制定水土保持法，將所
    有需要實施水土保持地區作一整體之規範，並將山坡地保育
    利用條例中有關山坡地之水土保持事項一併納入該法之規定
    範圍，其所稱之山坡地，依同法第3條第3款規定，係指國有
    林事業區、試驗用林地、保安林地，及經中央或直轄市主管
    機關參照自然形勢、行政區域或保育、利用之需要，就標高
    在1百公尺以上，或標高未滿1百公尺，而其平均坡度在百分
    之五以上者劃定範圍，報請行政院核定公告之公、私有土地
    ，其範圍已較山坡地保育利用條例第3條所稱之山坡地為廣
    ，且該法第1條第2項規定：「水土保持，依本法之規定；本
    法未規定者，適用其他法律之規定」。就立法沿革、法律體
    例、立法時間及立法目的而言，水土保持法係山坡地保育利
    用條例之特別法，行為人所為，倘皆合於上揭二法律之犯罪
    構成要件，自應優先適用水土保持法，有最高法院93年度臺
    上字第3380號判決意旨可參。據此，水土保持法第33條第3
    項前段之刑事罰則，為山坡地保育利用條例第35條第3項之
    特別規定，依特別法優於普通法之法律競合適用原則，核被
    告所為，係犯水土保持法第33條第3項前段之違反水土保持
    規定致水土流失罪。被告利用事實欄所示之不知情工人擅自
    興修築墓園而犯本罪，為間接正犯。原審就被告之犯罪證據
    未詳加勾稽，誤認被告僱工於山坡地開挖整地興修築墓園之
    行為，未有水土流失之實害結果，而為被告無罪之諭知，認
    事用法尚有未洽，檢察官提起上訴，就此部分有所指摘，應
    認為有理由，爰由本院撤銷改判。至檢察官上訴意旨所稱：
    山坡地保育利用條例及水土保持法所稱之「毀損水土保持之
    處理與維護設施」，非僅指運用工程、農藝、植生等方法所
    設置之「人為設施」，而應包括破壞原有植披、造成土石裸
    露之無法涵養水源等之地形、地貌之改變在內云云，認被告
    之犯罪行為包含「毀損水土保持之處理與維護設施」態樣。
    惟按「水土保持之處理與維護：係指應用工程、農藝或植生
    方法，以保育水土資源、維護自然生態景觀及防治沖蝕、崩
    塌、地滑、土石流等災害之措施。」水土保持法第3條第1款
    定有明文。從而，所謂水土保持之處理與維護，當係「運用
    」工程、農藝、植生等特定「措施」，而不論「工程」或「
    農藝」或「植生」等方法，均屬人為之處置方式，足見水土
    保持法第33條第3項所指之「水土保持之處理與維護設施。
    」係指為達成保育水土資源、維護自然生態景觀及防治沖蝕
    、崩塌、地滑、土石流等災害之目的，運用工程、農藝、植
    生等方法所設置之人為設施，並非指土地上原有之天然植被
    或土地原始之地形、地貌。檢察官認定被告之犯罪兼有「毀
    損水土保持之處理與維護設施」之行為態樣，尚有誤會。
四、爰審酌被告基於修繕祖墳之目的，而未依水土保持法之規定
    ，先行擬具水土保持計畫送經目的事業主管機關核定，即擅
    自僱用工人進行墓園之興修築，所致生水土流失之實害非鉅
    ，復於本院審理時坦承犯行，尚知悔改之犯後態度等一切情
    狀，量處被告有期徒刑6 月，並依刑法第41條第1 項規定，
    諭知易科罰金之折算標準。又查被告前雖曾因妨害風化及違
    反公司法等案件，而受有期徒刑之宣告，惟已分別於82年6
    月12日假釋縮刑期滿，假釋未經撤銷及於87年6月12日易科
    罰金執行完畢，有本院被告前案紀錄表附卷可稽，被告於前
    述有期徒刑之刑罰執行完畢後，5年以內未曾因故意犯罪受
    有期徒刑以上刑之宣告，於本院準備程序及審理中均已坦承
    犯行，經此偵審程序後，應知警惕，信無再犯之虞，本院因
    認對其等所處之刑，以暫不執行為適當，惟須基於公益，向
    公益機構或團體提供義務勞務，爰依刑法第74條第1項第2款
    、第2項第5款等規定，諭知緩刑2年，並命被告向指定之公
    益目的之機構或團體，提供150小時之義務勞務。至於應向
    何公益機構或團體提供義務勞務，屬執行之問題，允由執行
    檢察官斟酌被告之年齡、智識及能力，兼衡各公益機構或團
    體之實際需求，而為指定。又受緩刑之宣告而有刑法第74條
    第2項第5款所定負擔事項者，應於緩刑期間付保護管束，為
    刑法第93條第1項第2款所明定，爰依法併為緩刑期間付保護
    管束之諭知。
據上論斷，應依刑事訴訟法第369條第1項前段、第364條、第299
條第1項前段，水土保持法第33條第3項前段，刑法第11條前段，
第41條第1項前段、第74條第1項第2款、第2項第5款、第93條第1
項第2款，判決如主文。
本案經檢察官繆卓然到庭執行職務
中    華    民    國    98    年    12    月    23    日
                  刑事第十三庭審判長  法  官    曾德水
                                      法  官    遲中慧
                                      法  官    陳恆寬
以上正本證明與原本無異。
如不服本判決，應於收受送達後10日內向本院提出上訴書狀，其
未敘述上訴之理由者並得於提起上訴後10日內向本院補提理由書
（均須按他造當事人之人數附繕本）「切勿逕送上級法院」。
                                      書記官    黃家麟
中    華    民    國    98    年    12    月    24    日
論罪科刑法條全文：
水土保持法第33條
有下列情形之一者，處新台幣6萬元以上30萬元以下罰鍰：
一、違反第8條第1項規定未依水土保持技術規範實施水土保持之
    處理與維護，或違反第22條第1項，未在規定期限內改正或
    實施仍不合水土保持技術規範者。
二、違反第12條至第14條規定之一，未先擬具水土保持計畫或未
    依核定計畫實施水土保持之處理與維護者，或違反第23條規
    定，未在規定期限內改正或實施仍不合水土保持技術規範者
    。
前項各款情形之一，經繼續限期改正而不改正者或實施仍不合水
土保持技術規範者，按次分別處罰，至改正為止，並令其停工，
得沒入其設施及所使用之機具，強制拆除及清除其工作物，所需
費用，由經營人、使用人或所有人負擔。
第一項第二款情形，致生水土流失或毀損水土保持之處理與維護
設施者，處6月以上5年以下有期徒刑，得併科新台幣60萬元以下
罰金；因而致人於死者，處3年以上10年以下有期徒刑，得併科
新台幣80萬元以下罰金；致重傷者，處1年以上7年以下有期徒刑
，得併科新台幣60萬元以下罰金。


司法院資訊處製作；財團法人民間司法改革基金會備份。
